【裁判字號】    95,台上,319
【裁判日期】    950119
【裁判案由】    違反藥事法
【裁判全文】
最高法院刑事判決              九十五年度台上字第三一九號
    上  訴  人  甲○○
上列上訴人因違反藥事法案件，不服台灣高等法院台南分院中華
民國九十四年十月十八日第二審更審判決（九十四年度重上更(三)
字第四二０號，起訴案號：台灣台南地方法院檢察署八十六年度
偵字第七五五二、八六八五號），提起上訴，本院判決如下：
    主  文
原判決撤銷，發回台灣高等法院台南分院。
    理  由
本件原判決認定：上訴人甲○○與其妻鍾翠蓮（通緝中），在台
北市○○○路○段三０一號六樓經營「馨燕企業有限公司」（下
稱馨燕公司），利用已取得藥商許可執照為掩護，與魏志華（業
經原審法院判處罪刑確定）共同基於概括製造偽藥販賣牟利之犯
意聯絡，未經行政院衛生署核准，連續於民國八十五年十一月、
八十六年一月、八十六年三月，先後三次推由鍾翠蓮以馨燕公司
名義提供原、副料及配方，交由魏志華在台中市○○區○○路一
段九六五巷三六弄十九號，及台中縣太平市○○路○段三四六巷
三十弄十五號，私設之製藥工廠，擅自製造含鎮靜安眠劑ＬＯＲ
ＡＺＥＰＡＭ及ＤＩＡＺＥＰＡＭ（俗稱安定）之藥片二百萬粒
，分三批交付予馨燕公司，每一萬粒由馨燕公司給付魏志華新台
幣（下同）五百六十元至六百五十元不等之代工酬勞，馨燕公司
再以每百粒一百二十五元至一百六十元不等之價格售予梁錫舜（
另案審理）牟利；又於八十五年十一月間以同樣方式，囑由魏志
華在上址製造含ＦＬＵＮＩＴＲＡＺＥＰＡＭ（俗稱ＦＭ２）藥
丸一百萬粒、含減肥藥ＰＨＥＮＹＬＰＲＯＰＡＮＯＬＡＭＩＮ
Ｅ成分之紅白色膠囊一批、及含鎮靜安眠劑ＴＲＩＡＺＯＬＡＭ
（即三唑他）之橢圓形藥片一批，交付予馨燕公司轉售予梁錫舜
，減肥藥、ＦＭ２藥丸及含鎮靜安眠劑藥片，每一粒由馨燕公司
給付魏志華一元至二角不等之代工酬勞，馨燕公司再以每一粒一
元六角至四角不等之價格售予梁錫舜牟利。嗣於八十六年五月間
，馨燕公司再以同樣方式囑魏志華製造含上開鎮靜安眠劑Ｌ０Ｒ
ＡＺＥＰＡＭ及ＤＩＡＺＥＰＡＭ之藥片一百萬粒，尚未製造完
成，即於同年月二十九日下午三時三十分許，為法務部調查局台
南市調查站及台南憲兵隊等專案人員，在魏志華私設之上開二處
製藥工廠查獲，並扣得如原判決附表編號１至所列其所有供私
製藥品所用之帳冊、配方、原料、器械、及藥品等物，繼在台北
市○○○路○段三０一號六樓馨燕公司，查扣得如原判決附表編
號至所列之藥品等物。其中ＬＯＲＡＺＥＰＡＭ、ＤＩＡＺ
ＥＰＡＭ屬安眠鎮靜類藥品、ＰＨＥＮＹＬＰＲＯＰＡＮＯＬＡ
ＭＩＮＥ屬減肥藥品、ＦＬＵＮＩＴＲＡＺＥＰＡＭ及ＴＲＩＡ
ＺＯＬＡＭ則屬行政院衛生署七十五年八月六日以衛署藥字第五
九七九九五號公告列為管制藥品，魏志華未經核准而擅自製造含
有ＬＯＲＡＺＥＰＡＭ、ＤＩＡＺＥＰＡＭ、ＰＨＥＮＹＬＰＲ
ＯＰＡＮＯＬＡＭＩＮＥ、ＦＬＵＮＩＴＲＡＺＥＰＡＭ及ＴＲ
ＩＡＺＯＬＡＭ之藥片，自屬製造偽藥（ＴＲＩＡＺＯＬＡＭ及
ＦＬＵＮＩＴＲＡＺＥＰＡＭ嗣於八十七年五月二十日經行政院
依毒品危害防制條例第二條第三項規定公告為第三級毒品，雖已
列為禁藥，但非檢察官起訴範圍，亦非本案所得審究）等情，因
而撤銷第一審之判決，改判仍論處上訴人共同連續製造偽藥罪刑
，固非無見。
惟查：(一)、被告以外之人於審判外之言詞或書面陳述，除法律有
規定者外，不得作為證據，刑事訴訟法第一百五十九條第一項定
有明文。而所謂法律有規定者，即包括同法第一百五十九條之一
至之五所規定傳聞證據具有證據能力之例外情形。故如欲採被告
以外之人於審判外之言詞，即如警詢或檢察官偵查中之言詞為證
據時，必須符合法律所規定之例外情形，方得認其審判外之陳述
有證據能力，並須於判決中具體說明其符合傳聞證據例外可信之
情況及心證理由，否則即有違證據法則及判決不備理由之違誤。
原判決採用證人即共犯鍾翠蓮、魏志華於調查站、偵查中之供述
為證據，則該等審判外之言詞何以具有證據能力？自應於判決理
由中敘明，原判決未予敘明此部分證言屬於刑事訴訟法明定之何
種傳聞證據例外，而得以採為證據之理由，遽採為不利於上訴人
之證據，即難謂與證據法則相合，並有理由不備之違誤。(二)、採
為判決基礎之證據資料，必須經過調查程序，以顯出於審判庭者
，始與直接審理主義相符，否則其所踐行之訴訟程序，即有違背
法令。原判決採用其附表扣案之藥品作為本案之重要證據，並於
主文內諭知將上述藥品沒收。但其於審判期日並未依刑事訴訟法
第一百六十四條之規定，將上述藥品逐一提示予上訴人及其辯護
人，使其辨認，而僅提示上述藥品之「扣押物品清單」，有原審
審判筆錄可稽（原審卷第五十四頁、第五十五頁），復未說明有
何不能提示之正當理由，揆之上開說明，此部分訴訟程序之踐行
，尚難謂為適法。(三)、科刑判決所認定之事實，與所採之證據，
不相適合，即屬證據上理由矛盾，其判決當然為違背法令。原判
決事實及理由認定上訴人製造含減肥藥「ＰＨＥＮＹＬＰＲＯＰ
ＡＮＯＬＡＭＩＮＥ」之藥片部分，該藥品名稱固與行政院衛生
署八十七年一月九日衛署藥字第八七０００四三六號函（第一審
卷第八十五頁）所記載名稱一致，但與法務部調查局檢驗通知書
（第一審卷第五十二頁）記載之品名「ＰＨＥＮＹＰＲＯＰＡＮ
ＯＬＡＭＩＮＥ」不同，原判決遽予認定該藥品為「ＰＨＥＮＹ
ＬＰＲＯＰＡＮＯＬＡＭＩＮＥ」，已乏依據，且二者是否為同
一藥品？若為同一，究應以何者名稱為正確？若屬不同藥品，對
本件之認定有無影響？另原判決理由二(四)記載「被告於調查站亦
供稱：查扣之ＦＭ２鎮靜劑二０四粒及減肥藥二袋係梁錫舜委託
馨燕公司代為製造，本公司又委託魏藥師（指魏志華）代為製造
後，經送給梁錫舜後所剩下的等語明確（偵查卷第十四頁反面、
第十五頁）」部分，經核與上訴人於該筆錄之陳述：「至於減肥
藥部分我完全不知情」（同偵查卷第十五頁第六行起）不相一致
；原判決理由二(八)以「編號之藥錠二０四粒經檢驗結果其中一
百粒含ＦＬＵＮＩＴＲＡＺＥＰＡＭ成分，另一百四十粒除ＦＬ
ＵＮＩＴＲＡＺＥＰＡＭ－２外另含ＴＲＩＡＺＯＬＡＭ成分；
」與上開法務部調查局檢驗通知書（第一審卷第五十二頁）記載
之「另一百零四粒……」亦不相符；原判決理由二(三)記載「又馨
燕公司……每一萬粒給付魏志華五百六十元至六百五十元不等之
代工酬勞，再以每百粒一百二十五元至一百六十元不等之價格售
予梁錫舜牟利等情，業據共同被告魏志華於偵審中供明在卷（偵
字第七五五二號偵查卷第八頁至第十頁、第六０頁至第六一頁、
第九六頁、第一０一頁、第一０三頁；原審卷第四一頁）」，就
「（馨燕公司）再以每百粒一百二十五元至一百六十元不等之價
格售予梁錫舜牟利」部分，相關筆錄似無該項陳述，此部分自均
有證據上理由矛盾之判決當然違背法令。(四)、原判決事實欄一認
定「魏志華未經核准而擅自製造含有ＬＯＲＡＺＥＰＡＭ、ＤＩ
ＡＺＥＰＡＭ、ＰＨＥＮＹＬＰＲＯＰＡＮＯＬＡＭＩＮＥ、Ｆ
ＬＵＮＩＴＲＡＺＥＰＡＭ及ＴＲＩＡＺＯＬＡＭ之藥片，自屬
製造偽藥。」理由欄五(二)則說明「原判決認被告甲○○等人未製
造ＦＭ２、紅白色膠囊減肥藥、及三唑他橢圓形藥片，及未就附
表編號十五、十六所列之『含有偽藥成分』之藥丸及膠囊併予宣
告沒收，均有未妥。」是否指上訴人除有製造含有「ＦＬＵＮＩ
ＴＲＡＺＥＰＡＭ及ＴＲＩＡＺＯＬＡＭ」藥片之行為外，該部
分亦構成行為時藥事法第八十二條第一項製造偽藥犯行？然原判
決理由二(八)則又說明「馨燕公司及共同被告魏志華未經核准而擅
自製造含有鎮靜安眠劑ＬＯＲＡＺＥＰＡＭ及ＤＩＡＺＥＰＡＭ
（俗稱安定）、ＰＨＥＮＹＬＰＲＯＰＡＮＯＬＡＭＩＮＥ之藥
片……自屬偽藥甚明。至於ＴＲＩＡＺＯＬＡＭ及ＦＬＵＮＩＴ
ＲＡＺＥＰＡＭ雖……經行政院……公告為第三級毒品，因上開
藥品列為禁藥係在本案犯罪後公布，故此部分，自非本案所得審
究……。」是否謂上訴人製造含ＴＲＩＡＺＯＬＡＭ及ＦＬＵＮ
ＩＴＲＡＺＥＰＡＭ藥片之行為應不構成製造偽藥犯行？否則同
理由二(八)何以未併予論斷上訴人製造ＴＲＩＡＺＯＬＡＭ及ＦＬ
ＵＮＩＴＲＡＺＥＰＡＭ藥片部分亦屬偽藥？如果無訛，此部分
原判決之理由前後間，暨與事實之記載自有矛盾。又關於八十五
年十一月間另行委託魏志華製造部分，除含ＦＬＵＮＩ─ＴＲＡ
ＺＥＰＡＭ（俗稱ＦＭ２）藥丸部分外，其他部分檢察官起訴係
認「魏某並擅自製造若干含鎮靜安眠劑ＴＲＩＡＺＯＬＡＭ三唑
他之藥片及減肥膠囊交付辜、鍾二人」，有起訴書可參，此部分
檢察官是否並未認定上訴人就此藥品之製造部分亦有犯意聯絡、
行為分擔而為共犯。果該部分未經起訴，原判決遽併予論罪科刑
，惟未予說明其併予審判之依據，亦有可議。以上或為上訴意旨
所指摘，或為本院得依職權調查之事項，應認上訴為有理由。按
第三審法院應以第二審判決所確認之事實為判決基礎，刑事訴訟
法第三百九十四條第一項前段定有明文。原判決上述之違背法令
，影響於事實之確定，本院無可據以為裁判，仍應將原判決撤銷
，發回原審法院更為審判。
據上論結，應依刑事訴訟法第三百九十七條、第四百零一條，判
決如主文。
中    華    民    國  九十五  年    一    月   十九   日
                      最高法院刑事第一庭
                          審判長法官  董  明  霈
                                法官  林  茂  雄
                                法官  張  祺  祥
                                法官  呂  永  福
                                法官  洪  佳  濱
      本件正本證明與原本無異
                                      書  記  官
中    華    民    國  九十五  年    一    月  二十四  日
                                                      Ｑ


司法院資訊處製作；財團法人民間司法改革基金會備份。
